臺灣高等法院臺南分院刑事判決　　　　 94年度上易字第410號
上　訴　人
即　被　告　甲○○即翟遠貞
上列上訴人因詐欺案件，不服臺灣嘉義地方法院93年度易字第22
4號中華民國94年6月29日第一審判決（起訴案號：臺灣嘉義地方
法院檢察署93年度偵緝字第320、321號），提起上訴，本院判決
如下：
    主  文
原判決關於甲○○部分撤銷。
甲○○共同連續以詐術得財產上不法之利益，處有期徒刑捌月。
    事  實
一、甲○○與李繼霞（業經原審判決有期徒刑六月，如易科罰金
    ，以三百元折算一日，緩刑三年確定在案）為母子關係，二
    人均已經濟狀況窘迫，明知大量申請行動電話門號，將無能
    力繳納巨額之行動電話費用，並可預見將行動門號ＳＩＭ卡
    （晶片）交與他人，無法控制他人使用行動電話，而撥打行
    動電話所生不可預料之費用，係由申請人負擔，如申請人無
    力繳納，該使用ＳＩＭ卡撥打行動電話費之人，即可逃避繳
    納行動電話費用，二人竟與不知名之「陳」姓成年男子共同
    基於意圖為自己不法所有，得財產上不法利益之概括犯意聯
    絡，自民國（以下同）八十九年九月十七日起至同年十二月
    一日止，隱瞞無力繳納行動電話費之情事，由甲○○帶同李
    繼霞前往中華電信股份有限公司臺灣南區電信分公司嘉義營
    運處（以下簡稱中華電信嘉義營運處），或前往嘉義市○○
    路二四九號委由「全虹企業股份有限公司－嘉義中正店」（
    以下簡稱全虹嘉義中正店）之職員邱鈺順、高淙賢、楊明樺
    等人代為辦理，以李繼霞為申請人，連續於詳如附表所示之
    時間，以附表所示之方式，向中華電信嘉義營運處申請詳如
    附表所示之三十支行動電話門號使用，使中華電信嘉義營運
    處承辦人員以為李繼霞有能力繳納行動電話費，將如附表所
    示之三十支行動電話門號ＳＩＭ卡及手機交予甲○○、李繼
    霞及其委託如附表所示之人，甲○○先後取得上開三十支行
    動電話門號ＳＩＭ卡後，旋將各該行動電話ＳＩＭ卡交與「
    陳」姓男子，作為連續免費撥打電話之用，「陳」姓男子取
    得上開行動電話ＳＩＭ卡後，即將之插入行動電話中，連續
    對外撥打電話多次，中華電信公司陷於錯誤，認「陳」姓男
    子為正常使用前開行動電話門號之用戶而提供電信服務，迄
    九十年五月間止，因而詐得如附表所示行動電話費，合計一
    百零二萬三千八百六十六元之財產上不法利益。嗣因李繼霞
    未繳納分文行動電話費，經中華電信嘉義營運處多次催繳，
    均未獲置理，報警追查後始獲悉上情。
二、案經中華電信公司台灣南區電信分公司訴請臺灣嘉義地方法
    院檢察署檢察官偵查起訴。
    理  由
甲、證據能力部分:
一、按被告以外之人於審判外之陳述，雖不符前四條之規定，而
    經當事人於審判程序同意作為證據，法院審酌該言詞陳述或
    書面陳述作成之情況，認為適當者，亦得為證據。當事人、
    代理人或辯護人於法院調查證據時，知有第一百五十九條第
    一項不得為證據之情形，而未於言詞辯論終結前聲明異議，
    視為有前項之同意刑事訴訟法第一百五十九條之五定有明文
    。
二、查本件被告犯罪事實之證據方法，詳如起訴書及原審判決書
    所引之證據等證據詳如（一）證人邱鈺順之證述（二）證人
    楊明樺之證述（三）共同被告李繼霞之供述（四）法務部調
    查局93年10月6日調科貳字第09300388300號鑑定通知書暨指
    紋比對分析表（五）申請書四份（六）證人吳錦益之證述（
    七）通聯紀錄（八）臺灣南區電信分公司嘉義營運處93年11
    月4日嘉服一字第930060號函及李繼霞申請行動電話一覽表
    （九）中華電信公司嘉義營運處行動電話業務租用申請書（
    十）（0919）796641等三十支行動電話通話及通話費明細表
    、中華電信用戶李繼霞欠費清單、查詢欠費清單（十一）中
    華電信嘉義營運處服務中心催繳欠費通知單、外催資料紀錄
    表（十二）泛亞電信公司帳務明細表、用戶基本資料（十三
    ）台灣大哥大公司93年9月30日法警09348687號函及用戶基
    本資料查詢、客戶欠費明細資料（十四）被告所提出李繼承
    之身心殘障手冊（十五）告訴代理人簡榮源之供述（十六）
    遠傳電信股份有限公司93年10月11日遠傳（業服）字第
    09301769號函（十七）臺灣高等法院檢察署書記處93年9月
    16日檢資登字第0931404509號函及核准更改姓名通報單等，
    被告同意列入證據方法（見本院卷第21頁），是本院審酌該
    言詞陳述或書面陳述作成時之情況，認為適當，自得採為證
    據，先行明。
乙、實體部分：
一、訊據被告甲○○對於上揭事實於原審及本院審理時均坦承不
    諱（見原審卷第2宗第35、60、73至78頁、本院卷第22、23
    頁），核與共同被告李繼霞於偵查中，在檢察事務訊問時，
    承認有申請如附表所示之三十支行動電話門號交與被告甲○
    ○使用等情（見91年發查卷第56頁），且查：
（一）前開行動電話門號，均係由被告甲○○帶共同被告李繼霞
      前往中華電信嘉義營運處，或「全虹嘉義中正店」委由證
      人邱鈺順、高淙賢、楊明樺等人代為辦理等情，業據被告
      於原審時承認無訛（見原審原審卷第73、74頁），並分別
      據證人邱鈺順、楊明樺於偵查中及原審審理時證述屬實（
      見93年偵緝字第320號卷第34、48頁，91年發查卷第72 頁
      ，原審卷第2宗第36至42頁）。
（二）上開三十支行動電話門號申請書，經法務部調查局鑑定結
      果：送鑑申請書三十份，其中編號至（即附表編號
      、３、２、１、）之申請書上無指紋；編號15.19.20.及
     （即附表編號９、、１８、）申請書上之指紋殘缺模
      糊難以比對；其餘申請書上之指紋均與共同被告李繼霞之
      指紋相同等情，有該局93年10月6日調科貳字第093003883
      00號鑑定通知書及指紋比對分析表在卷可憑（見93年偵緝
      320號卷第72至75頁）；再共同被告李繼霞承認附表編號
      ４至之申請書（即申請書鑑定編號１至）上「李繼霞
      」之簽名，係其本人親自簽名（見原審卷第1宗第47、73
      頁）；又附表編號１至３、等四份申請書（即申請書鑑
      定編號第至）上雖無「李繼霞」之簽名，惟其上有「
      李繼霞」之印章印文，此有該四份申請書可憑（見外證物
      袋），而該四份申請書上之印章印文，係共同被告李繼霞
      之印章所蓋用，且共同被告李繼霞上開印章於申請行動電
      話時，均交給其母即被告甲○○使用等情，亦據被告甲○
      ○於原審審理時供述在卷明確（見原審卷第2宗第73、74
      頁），及證人楊明樺於原審審理時結證無誤（見原審卷第
      2宗第38頁）；再參諸上開無共同被告李繼霞簽名或捺指
      印之四份申請書（見外放證物袋申請書鑑定編號至號
      ）上，申請人聯絡電話（05）0000000號電話，與共同被
      告李繼霞前開二十六份其親自申辦之申請書上所留聯絡電
      話相同等情觀之，足見上開三十支行動電話門號，確係被
      告甲○○帶共同被告李繼霞前往中華電信嘉義營運處及全
      虹嘉義中正店，以共同被告李繼霞名義所申請辦理者，要
      無疑義。
（三）被告甲○○於原審審理時亦供稱：行動電話門號晶片在其
      女兒李繼霞交給伊保管後，伊先後交與一位「陳」姓成年
      男子使用等語（見原審卷第2宗第75頁），而該「陳」姓
      男子大約三十歲左右之人，亦為被告於本院時所自陳（見
      本院卷第73頁）；又證人即中華電信嘉義營運處職員吳錦
      益於偵查檢察事務官及原審審理時結證稱：其於九十年六
      月二十一日，到被告家中查訪時，李繼霞表示有申請很多
      電話，但電話門號都交給他母親翟遠貞（於九十三年八月
      二十三日改名「甲○○」－見偵緝第320卷第59、60頁之
      臺灣高等法院檢察署函及核准更改姓名通報單），當時她
      母親不在，並給予（0915）821938號翟遠貞之行動電話號
      碼，經其撥打聯絡，翟遠貞在電話中表示有申請三十個門
      號，申請完之後，就拿給別人等語（見91年發查卷第62頁
      ，原審卷第95、96頁）；再上開行動電話撥打次數頻繁，
      有通聯紀錄可參（見外放證物），而通話費用高達一百零
      二萬三千八百六十六元，參酌上情觀之，顯非被告甲○○
      一人所能撥打而致，從而，被告甲○○供承將行動電話門
      號晶片交給「陳」姓男子使用之情，堪可採信。
（四）被告與其女即共同被告李繼霞申請使用如附表所示之三十
      支行動電話，各積欠如附表編號１至所示之行動電話費
      ，合計為一百零二萬三千八百六十六元等情，有（0919）
      796641等三十支行動電話通話及通話費明細表（見91年發
      查卷第126至167頁）、中華電信用戶李繼霞欠費清單、查
      詢欠費清單（見91年發查卷第36至40頁）等在卷可證，且
      為被告於本院審理時所不爭執（見本院卷第31頁）其等獲
      取之財產上不法利益為一百零二萬三千八百六十六元，亦
      可認定。
（五）被告於八十九年間並無工作收入，業分據其於原審審理時
      供述無訛（見原審卷第2宗第74頁），足見被告當時之收
      入不多，欲維持一家之生活已有困難；再由被告甲○○與
      其女即共同被告李繼霞自八十九年九月間起至九十年五月
      間止，分別積欠泛亞電信股份有限公司行動電話費用五萬
      二千五百四十九元、二萬五千七百二十五元，及台灣大哥
      大股份有限公司行動電話費用三萬六千三百八十六元、一
      萬零九百零二元等情，亦有泛亞電信公司帳務明細表、台
      灣大哥大公司93年9月30日法警09348687號函及用戶基本
      資料查詢、客戶欠費明細資料（見93年偵緝320號卷第62
      至70頁）。足見被告當時經濟拮据，生活窘困，已無能力
      負擔巨額之通話費用，乃其明知無力繳納數量眾多之行動
      電話通話費用，猶隱瞞其等經濟狀況，大肆申請行動電話
      ，遠逾其等經濟能力所能負擔，而取得行動電話晶片及手
      機，且明知將申請取得之晶片交與「陳」姓男子使用，該
      「陳」姓男子可將晶片裝置於手機使用，在為數多達三十
      支門號，復無法限制通話使用之情形下，申請人將負擔巨
      額之通話費用，若無法繳納，該使用行動電話之人即獲取
      免費通話之財產上不法利益，並造成中華電信公司之損害
      ，又未繳納分文上開行動電話費用，以上開各情相互參酌
      以觀，被告、其女即共同被告李繼霞二人，與該「陳」姓
      男子間，有犯意聯絡及行為分擔，應無疑義，其等主觀上
      均有不法所有及得財產上不法利益之意圖，亦灼然甚明。
（六）被告與其女即共同被告李繼霞申請取得之行動電話ＳＩＭ
      卡，裝置在手機後，即可使用中華電信公司通訊設備，撥
      打行動電話，顯具有一定之財產上價值，要無疑義；綜上
      所述，被告之自白，均核與事實相符，應可採信，本案事
      證明確，被告之犯行，均堪以認定。
二、核被告甲○○所為，均係犯刑法第三百三十九條第二項之詐
    欺得利罪。被告與其女即共同被告李繼霞、「陳」姓成年男
    子間，有犯意聯絡及行為分擔，均為共同正犯。本案上開行
    動電話費用，係因被告與其女即共同被告李繼霞等出面以共
    同被告李繼霞名義申辦取得前開三十支行動電話ＳＩＭ卡，
    再交予「陳」姓男子使用，對犯罪之發生即取得免費撥打行
    動電話之不法利益部分，具有不可或缺之重要支配影響力，
    而與「陳」姓男子間有犯意聯絡與行為分擔，故為共同正犯
    ，公訴意旨認被告二人此部分所為僅構成幫助犯，起訴法條
    尚有未洽，應予變更（最高法院三十年上字第五七四號判例
    參照）。再被告先後多次詐欺得利之犯行，均時間緊接，犯
    罪構成要件分別相同，顯均係基於概括之犯意而為，均為連
    續犯，應依刑法第五十六條之規定論以一罪，並加重其刑。
三、原審以被告罪證明確，予以論罪科刑，固非無見，惟查（一
    ）按附表編號１至３、等四份，無「李繼霞」之簽名申請
    書，係屬卷內申請書鑑定編號第至，有上開申請書可按
    ，原審認定屬申請書鑑定編號第至，核與卷內資料不相
    適合，有採證上理由矛盾之違法。（二）被告向中華電信嘉
    義營運處申請附表編號１、２、　３、等四支搭配手機購
    買部分，核與刑法第三百三十九條第一項之詐欺取財罪構成
    要件不符，詳如後述，原審遽認被告亦有此部分犯行，亦有
    未洽。被告上訴意旨，認僅有上開詐欺得利犯罪之幫助犯等
    情，指摘原判決不當，固非可取，然否認有上開詐欺取財犯
    行，尚非無理由，惟原判決既有上開可議之處，自屬無可維
    持，應由本院將被告部分撤銷改判，爰審酌被告無不良前科
    ，此有臺灣高等法院被告全國前案紀錄表一份可按，素行良
    好，犯罪之動機、目的為圖私利，僅國中畢業，靠打零工賺
    錢維生，每月收入不足二萬元，有一輕度肢障之兒子須照顧
    （見原審卷第2宗第16頁之身心殘障手冊），所申辦交付「
    陳」姓男子之行動電話門號多達三十個，欠繳行動電話費用
    之金額達一百零二萬三千八百六十六元，對被害人中華電信
    公司造成之損失非低，犯罪後迄未與被害人和解，惟犯後均
    坦承犯行，態度良好等一切情狀，乃量處如主文所示之刑，
    以資儆懲。
丙、另公訴意旨，以被告獲悉申請門號後，可將申請之門號ＳＩ
    Ｍ卡與搭配門號之手機轉賣獲利，自八十九年九月十七日起
    至同年十二月一日止，前往中華電信嘉義營運處、全虹嘉義
    中正店等處，向中華電信嘉義營運處申請詳如所示之三十支
    行動電話門號後，其再以不詳代價，轉售不特定人牟利，因
    認被告尚有牽連犯刑法第三百三十九條第一項之詐欺取財罪
    嫌云云。惟查：
一、按犯罪事實應依證據認定之，無證據不得認定犯罪事實；又
    不能證明被告犯罪者，應諭知無罪之判決，刑事訴訟法第一
    百五十四條第二項、第三百零一條第一項分別定有規定。認
    定不利於被告之事實，須依積極證據，苟積極證據不足為不
    利於被告事實之認定時，即應為有利於被告之認定，更不必
    有何有利之證據。此之所謂證據，須確屬能為被告有罪之證
    明，而無瑕疵可指者，始足當之；再者，犯罪事實之認定，
    應憑證據，所謂證據，須適於為被告犯罪事實之證明者，始
    得採為斷罪資料，如未能發現相當證據，或證據不足以證明
    ，自不能以推測或擬制之方法以為裁判基礎；又所謂認定犯
    罪事實所憑之證據，雖不以直接證據為限，間接證據亦包括
    在內，然而無論直接或間接證據，其為訴訟上之證明，須於
    通常一般人均不致有所懷疑，而得確信其為真實之程度，始
    得據之為有罪之認定，倘其證明尚未達到此一程度，而有合
    理懷疑存在時，即應為無罪之判決（最高法院二十九年上字
    第三一○五號、三十年上字第八一六號、四十年台上字第八
    六號、五十三年台上字第二七五○號、七十六年台上字第四
    九八六號分別著有判例參照）。復事實審法院對於證據之取
    捨，依法雖有自由判斷之權，然積極證據不足證明犯罪事實
    時，被告之抗辯或反證縱屬虛偽，仍不能以此資為積極證據
    應予採信之理由；認定犯罪事實應依證據，為刑事訴訟法所
    明定，故被告否認犯罪事實所持之辯解，縱屬不能成立，仍
    非有積極證據足以證明其犯罪行為，不能遽為有罪之認定（
    最高法院三十年上字第四八二、一八三一號分別著有判例參
    照）。
二、按刑法第三百三十九條之詐欺罪，係以行為人於客觀上施用
    詐術使人陷於錯誤，並於行為之初，即以意圖為自己或第三
    人不法所有或圖得財產上之不法利益，為其構成要件。所謂
    以詐術使人交付，必須被詐欺人因其詐術而陷於錯誤，若其
    所用方法，不能認為詐術，亦不致使人陷於錯誤，即不構成
    該罪，此亦有最高法院四十六年度臺上字第二六○號判例可
    資參照。
三、公訴意旨認被告尚涉有上開詐欺取財罪嫌，無非以（一）被
    告有取其女李繼霞申請門號之犯行。（二）證人楊明樺之證
    述等為主要論據。
四、訊據被告甲○○固坦承於上開時間，由其帶同其女李繼霞前
    往中華電信嘉義營運處，或「全虹嘉義中正店」等處，向中
    華電信嘉義營運處申請詳如所示之三十支行動電話門號之情
    不諱，惟口矢否認有上開詐欺取財犯行，辯稱：伊並沒有持
    手機去賣四千元之事等語
五、按證人吳錦益於偵查檢察事務官中固證稱：被告翟（羅）遠
    貞在電話中表示有申請三十個門號，有再賣給他人使用云云
    （見偵緝發查卷第62頁），惟對於被告甲○○究竟在何時、
    地，以多少價格賣給何人等，均付諸闕如，尚難遽採，且證
    人吳錦益於原審審理時，經原審審判長質以：「聯絡上甲○
    ○如何說？」，證人吳錦益答稱：「她也是說她申請完之後
    ，就拿給別人。我就覺得她申請完之後，把卡片賣給別人，
    而且每一支電話都是五、六萬元的電話費。」等語（見原審
    卷第2宗第46頁），足見證人吳錦益係因見被告李繼霞申請
    使用之行動電話，有甚多支行動電話費用高達五、六萬元，
    始認為應係被告甲○○賣給他人使用，並非被告甲○○在電
    話中向其承認有將行動電話晶片賣給他人使用，核屬證人吳
    錦益個人臆側之詞，自不足採信。尚難僅憑證人吳錦益之證
    詞，遽為被告不利之認定。
六、至附表編號１、２、３、等四支門號，於被告與共同被告
    李繼霞申請時，固均有ABM021 88SA型號手機一支，當時市
    價五千八百八十元，由申請人自繳金額一千八百八十元，中
    華電信公司補貼四千元等情，有臺灣南區電信分公司嘉義營
    運處93年11月4日嘉服一字第930 060號函及李繼霞申請行動
    電話一覽表在卷可按（見原審卷第1宗第14、15 頁）；且證
    人楊明樺於偵查中及原審審理時結證稱：高淙賢與邱鈺順均
    是其員工，被告李繼霞委託申請辦理門號後，有將搭配之手
    機賣給我們，我們大概都是按照配門號買手機的價格收購，
    應該是辦幾支就買幾支，收購價錢大約四千元，我們只有收
    手機而已，沒有買門號等語（見偵緝第320號卷第48頁，原
    審卷第2宗第37、38、41頁）。然審酌上情，被告與其女兒
    李繼霞既依中華電信公司之規定，均各自繳金額一千八百八
    十元，始取得中華電信公司給予之上開四支門號搭配促銷之
    手機，是其取得上開四支門號手機，並無陷中華電信公司於
    錯誤，自難謂其有施用詐術使人交付財物之情事。至於取得
    手機後有無販賣予他人，然此乃被告對於取得手機如何運用
    之問題，亦核與之前取得上開手機之初有無使用詐術無涉，
    亦難以其事後處分手機之行為，而遽認其申請之初即有詐欺
    取財之情事，被告此部分行為，核與詐欺取財之構成要件不
    合。此外，公訴人就被告犯罪事實，應負舉證責任，並提出
    證明之方法，因此公訴人對於犯罪事實，應負提出證據及說
    服之實質舉證責任，倘其指出證明之方法，無從說服法院以
    形成被告有罪之心證，基於無罪推定之原則，自應為被告無
    罪之諭知。查上開部分經本院審酌卷內訴訟資料，逐一剖析
    ，參互審酌，被告犯罪行為尚屬不能證明，然公訴人認此部
    分，與前開論罪科刑部分，有牽連裁判上一罪之關係，爰不
    另為無罪之諭知。
七、共同被告李繼霞，經原審判決後，未上訴已確定在案，不另
    論列，併此敘明。
據上論斷，應依刑事訴訟法第三百六十九條第一項前段、第三百
六十四條、第二百九十九條第一項前段、第三百條，刑法第二十
八條、第五十六條、第三百三十九條第二項，罰金罰鍰提高標準
條例第一條前段，判決如主文。
本案經檢察官劉欽銘到庭執行職務。
中　　華　　民　　國　　94　　年　　11　　月　　10　　日
                  刑事第一庭    審判長法　官  黃崑宗
                                      法　官  蔡長林
                                      法　官  田平安
以上正本證明與原本無異。
不得上訴。
　　　　　　　　　　　　　　　　　　　書記官  劉岳文
中　　華　　民　　國　　94　　年　　11　　月　　11　　日
附錄本案論罪科刑所適用法條全文：
刑法第三百三十九條第一項、第二項：
意圖為自己或第三人不法之所有，以詐術使人將本人或第三人之
物交付者，處五年以下有期徒刑、拘役或科或併科一千元以下罰
金。
以前項方法得財產上不法之利益或使第三人得之者，亦同。
